臺灣彰化地方法院刑事判決　　　　　　　　　　　　　　九十年度易字第七八五號
　　公　訴　人　臺灣台中地方法院檢察署檢察官
　　被　　　告　己○○
　　　　　　　　丁○○
右列被告因偽造文書案件，經臺灣臺中地方法院檢察署檢察官提起公訴（八十九年度
偵字第一二一七二號），由臺灣臺中地方法院判決管轄錯誤，移送本院審理（八十九
年度訴字第二一八八號），本院判決如左：
    主  文
己○○連續行使偽造公文書，足以生損害於公眾及他人，處有期徒刑壹年肆月。緩刑
肆年。
丁○○連續行使偽造公文書，足以生損害於公眾及他人，處有期徒刑壹年肆月。緩刑
肆年。
    事  實
一、己○○係康林集團旗下設於彰化縣彰化市○○路○段五九八號一樓「擎林實業股
    份有限公司」（下稱擎林公司）之前業務員，明知該公司所招攬之客戶陳進、林
    心匏仔非屬行政院勞工委員會（下稱勞委會）所規定十三項重大疾病對象，不具
    申請聘僱家庭外籍監護工資格，竟基於概括之犯意，先後於民國八十七年十月間
    、同年十一月間，分別將陳進之子丙○○、林心匏仔之子乙○○所交付之陳進、
    林心匏仔健保卡、身分證等證件交予人力仲介業者甲○○（另案由臺灣臺中地方
    法院審理中），再透過甲○○取得行政院退除役官兵輔導委員會臺中榮民總醫院
    （下稱臺中榮民總醫院）所出具、應診日期、病歷號碼、病名、醫師囑言、醫師
    簽註欄等內容均不實之偽造陳進、林心匏仔「家庭申請聘雇外籍監護工用診斷書
    」後，旋即先後委託不知情之擎林公司送件人員，檢具上開偽造診斷書及「家庭
    聘僱外籍監護工申請書」等相關資料，向勞委會職業訓練局（下稱職訓局）提出
    申請，而連續行使上開偽造診斷書，致職訓局承辦公務員誤認陳進、林心匏仔已
    符合申請聘僱家庭外籍監護工之條件，而將渠等已符合申請聘僱家庭外籍監護工
    之不實事項登載於其職務上所掌之核發招募許可等資料之公文書上，足以生損害
    於勞委會對核准聘僱外籍勞工管理業務之正確性及臺中榮民總醫院核發診斷書之
    正確性暨聲譽。嗣經職訓局向臺中榮民總醫院查證結果，發現上開診斷書均係偽
    造，始獲悉上情。
二、丁○○係擎林公司之現任業務員，明知該公司所招攬之客戶黃王位、簡文通非屬
    勞委會所規定十三項重大疾病對象，不具申請聘僱家庭外籍監護工資格，竟基於
    概括之犯意，先後於八十七年八月間、同年九月間，分別將黃王位之女戊○○、
    簡文通之子庚○○所交付之黃王位、簡文通健保卡、身分證等證件交予甲○○，
    再透過甲○○取得臺灣省立豐原醫院（下稱豐原醫院）所出具、應診日期、病歷
    號碼、病名、醫師囑言、醫師簽註欄等內容均不實之偽造黃王位、簡文通「家庭
    申請聘雇外籍監護工用診斷書」後，旋即先後委託不知情之擎林公司送件人員，
    檢具上開偽造診斷書及「家庭聘僱外籍監護工申請書」等相關資料，向職訓局提
    出申請，而連續行使上開偽造診斷書，其中除黃王位部分，因戊○○事後認事態
    嚴重而中途主動撤回申請案，未致職訓局承辦公務員誤認而予以採用登載外，其
    餘簡文通部分則致職訓局承辦公務員誤認已符合申請聘僱家庭外籍監護工之條件
    ，而將其已符合申請聘僱家庭外籍監護工之不實事項登載於其職務上所掌之核發
    招募許可等資料之公文書上，亦足以生損害於勞委會對核准聘僱外籍勞工管理業
    務之正確性及豐原醫院核發診斷書之正確性暨聲譽。嗣經職訓局向豐原醫院查證
    結果，發現上開診斷書均係偽造，始獲悉上情。
三、案經法務部調查局臺北市調查處移送臺灣臺中地方法院檢察署檢察官偵查起訴，
    由臺灣臺中地方法院判決管轄錯誤，移送本院審理。
    理  由
一、訊據被告己○○固坦承於右開時間，透過甲○○取得上開診斷書，並隨即委託擎
    林公司送件人員持向職訓局代為申請聘僱家庭外籍監護工，且均曾經聘僱成功等
    事實不諱，惟矢口否認涉有偽造文書犯行，辯稱：聲請人丙○○、乙○○均向伊
    表示曾經申請過，資格符合，其中丙○○尚稱其父陳進曾在秀傳醫院診治過，使
    伊誤判，以為沒有問題；而上開診斷書係因聲請人表示沒有時間前去辦理，始由
    甲○○代辦後交予伊，伊不知上開診斷書係偽造，亦不知如何取得云云。惟查上
    開陳進、林心匏仔診斷書經查證後確係偽造等情，業經職訓局於八十八年四月八
    日以八十八職政字第六二六六號函述甚明，並有上開診斷書影本二份在卷可稽。
    次查陳進、林心匏仔係分別因進行脊椎骨刺手術或中風癱瘓需人照顧，丙○○、
    乙○○始透過介紹委託康林集團之己○○代辦一切手續，而因丙○○、乙○○並
    非專業，不知條件是否符合，乃向被告己○○詢問可否辦理並全權委託，丙○○
    、乙○○並未看過上開診斷書，亦未曾帶同其父陳進、林心匏仔前往臺中榮民總
    醫院就診，且被告己○○與甲○○亦未曾帶同陳進、林心匏仔前去臺中榮民總醫
    院診治等情，已據證人丙○○於調查處、本院調查時及證人乙○○於本院調查時
    分別證述甚詳，且被告己○○於偵查、臺灣臺中地方法院八十九年度訴字第二一
    八八號案件及本院調查中亦供述：當時甲○○叫伊交付客戶身分證、健保卡等資
    料，伊不知甲○○是否曾帶陳進、林心匏仔前去臺中榮民總醫院看診等語在卷，
    則被告己○○所辯，是否屬實，已有疑義。又陳進、林心匏仔二人病症並非一致
    ，已如前述，然觀上開二份診斷書所載「病名」、「醫師囑言」竟完全相同，則
    被告己○○身為人力仲介專業人員，對於其經手之上開二份診斷書合法性未啟疑
    竇，實難置信。況衡諸常情，診斷書之取得，必病患就醫後，醫院始得判斷病患
    罹患何病、病情如何，亦方能將病患之病情記載於診斷書上，而被告己○○係從
    事外籍勞工仲介為業之人，對於申請外籍勞工所需具備之要件及檢具之資料，應
    知之甚稔，豈有受監護人未至醫院看診，而僅提出受監護人之身分證、健保卡即
    能辦理公立醫院診斷書之理？此外，並有職訓局八十九年十月五日八十九職外字
    第七二二二九○號函附卷可憑。綜上所述，被告己○○應知悉上開診斷書係屬偽
    造不實至為灼然，其所為上開辯解，僅係事後卸責之詞，不足採信。此部分事證
    明確，被告己○○犯行足堪認定，應依法論科。
二、訊據被告丁○○固坦承於右開時間，透過甲○○取得上開診斷書，並隨即委託擎
    林公司送件人員持向職訓局代為申請聘僱家庭外籍監護工，其中除黃王位部分因
    故於中途撤回外，其餘簡文通部分則曾經聘僱成功等事實不諱，惟矢口否認涉有
    偽造文書犯行，辯稱：上開診斷書係甲○○代辦後交予伊，伊不知上開診斷書係
    偽造，亦不知如何取得云云。惟查上開黃王位、簡文通診斷書經查證後確係偽造
    等情，已經職訓局於八十八年四月二十一日以八十八職政字第七一四三號函述甚
    明，並有上開診斷書影本二份在卷可稽。次查證人戊○○於本院調查時已證述：
    當時伊母黃王位雖罹患多種老人症狀，惟並無上開診斷書所載之嚴重病情，尚未
    符合聲請外籍監護工之條件，依當時審核之嚴格，以一般醫院診斷書甚難通過，
    除非在診斷書上將病情加重描述始有可能，而因被告丁○○表示其在醫院方面有
    辦法，伊乃全權委託被告丁○○辦理，當時被告丁○○稱開立醫院診斷書費用需
    要六千元，伊即以信封裝置上開款項交予被告丁○○，但不知被告丁○○轉交何
    人，且被告丁○○當時曾表示診斷書上所記載之病情，除基本症狀外，可能會記
    載較嚴重而與事實不符，事後並有將上開診斷書交予伊觀看，當時伊即覺得內容
    不正確，因其上所記載之病情甚為嚴重，伊原先認為若能順利申請核准也可，惟
    因伊配偶反對，伊覺得事態嚴重始要求被告丁○○撤回申請等語甚詳，且證人庚○○於本院調查時亦證稱：當時伊父簡文通雖行動不方便，惟尚未癱瘓，被告丁○○表示可以代辦，並收取基本手續費用數千元，伊未看到上開診斷書，亦不知
    伊父是否符合申請條件，而伊父未曾至豐原醫院就診，被告丁○○亦未曾帶同伊
    父至豐原醫院看診等語明確，況被告於偵查、臺灣臺中地方法院八十九年度訴字
    第二一八八號案件及本院調查中亦供述：係甲○○表示病人只要去看過病，即可
    協助取得有證明文件之診斷書出來，支付甲○○每件約五、六千元，只要交付健
    保卡、身分證影本即可至醫院取得符合之診斷書出來；甲○○表示伊認識很多醫
    師，只要被監護人去過該家醫院看過較嚴重者或年紀較大者，其均可取得診斷書
    ，被監護人本人並未親自至醫院檢查，伊係拿健保卡及身分證予甲○○前去辦理
    ；伊並未帶同黃王位、簡文通至豐原醫院看診，亦不知渠等是否曾至豐原醫院看
    診或等語在卷，則被告丁○○所辯，是否屬實，已有疑義，其身為人力仲介專業
    人員，對於所經手之上開二份診斷書合法性未啟疑竇，實難置信。又衡諸常情，
    診斷書之取得，必病患就醫後，醫院始得判斷病患罹患何病、病情如何，亦方能
    將病患之病情記載於診斷書上，而被告丁○○係從事外籍勞工仲介為業之人，對
    於申請外籍勞工所需具備之要件及檢具之資料，應知之甚稔，豈有受監護人未至
    醫院看診，而僅提出受監護人之身分證、健保卡即能辦理公立醫院診斷書之理？
    此外，並有職訓局八十九年十月五日八十九職外字第七二二二九○號函附卷可憑
    。綜上所述，被告丁○○應知悉上開診斷書係屬偽造不實至為灼然，其所為上開
    辯解，僅係事後卸責之詞，不足採信。此部分事證明確，被告丁○○犯行亦堪認
    定，應依法論科。
三、按所謂公務員，係指依法令從事於公務之人員，申言之，凡依據中華民國法令從
    事公務者，即與刑法上之公務員相當。又所謂公文書，係指公務員基於身分關係
    ，於職務上所制作之文書而言，公立醫院之醫師，依上開說明，係刑法上之公務
    員，其就職務上所制作之診斷書，應屬刑法第二百十一條之公文書。次按凡對公
    務員有所申請，所提供之資料，雖有不實之情形，但未為該公務員採取者，即不
    足構成刑法第二百十四條之罪責，最高法院著有六十九年臺上字第七三二號判例
    可資參照。是核被告己○○先後二次行為，均係犯刑法第二百十六條、第二百十
    一條之行使偽造公文書及同法第二百十四條之使公務員登載不實事項於公文書罪
    ；被告丁○○就第一次即黃王位部分（中途撤回，勞委會未予採取登載）所為，
    係犯刑法第二百十六條、第二百十一條之行使偽造公文書罪，就第二次即簡文通
    部分所為，則係犯刑法第二百十六條、第二百十一條之行使偽造公文書及同法第
    二百十四條之使公務員登載不實事項於公文書罪。被告二人分別利用不知情之擎
    林公司送件人員行使偽造公文書及使公務員登載不實事項於公文書之行為，各為
    間接正犯。公訴人認被告二人所為應論以刑法第二百十六條、第二百十二條之行
    使特種文書罪，其起訴法條尚有未洽，惟此部分社會基本事實相同，應予變更。
    另公訴人起訴事實雖未敘及被告二人所犯使公務員登載不實事項於公文書部分之
    犯行，然檢察官就犯罪事實一部起訴者，其效力及於全部，本件被告二人所涉使
    公務員登載不實事項於公文書部分之犯行與公訴人起訴經論罪部分之犯罪事實具
    有牽連犯之裁判上一罪關係，應為起訴效力所及，本院自應併予審究。又被告二
    人先後二次行使偽造公文書犯行及被告己○○先後二次使公務員登載不實事項於
    公文書犯行，均時間緊接，所犯基本構成要件相同，顯係基於概括之犯意反覆為
    之，皆為連續犯，均應依刑法第五十六之規定，以一罪論，並加重其刑。再被告
    二人所犯上開二罪間，均有方法結果之牽連關係，皆為牽連犯，均應依刑法五十
    五條之規定，從一重之行使偽造公文書罪處斷。爰審酌被告二人犯罪之動機、目
    的、手段、所生損害，及其犯後猶飾詞卸責等一切情狀，分別量處如主文所示之
    刑，以資懲儆。末查被告二人均未曾受有期徒刑以上刑之宣告，有臺灣高等法院
    被告全國前案紀錄表足憑，渠等因一時失慮致罹刑章，經此偵、審教訓，當知所
    警惕，信無再犯之虞，本院認對渠等所宣告之刑，以暫不執行為適當，爰均併予
    宣告緩刑四年，以啟自新。至上開偽造診斷書，雖係分別供被告二人犯罪所用之
    物，然並非被告二人所有，且非屬違禁物，爰不予宣告沒收，併此敘明。
據上論斷，應依刑事訴訟法第二百九十九條第一項前段、第三百條，刑法第五十六條
、第二百十六條、第二百十一條、第二百十四條、第五十五條、第七十四條第一款，
判決如主文。
本案經檢察官林映姿到庭執行職務。
中      華      民      國    九十一    年      四      月     十五     日
                                臺灣彰化地方法院刑事第三庭
                                    法      官  陳  連  發
右正本證明與原本無異。
如不服本判決，應於判決送達後十日內向本院提出上訴狀( 須附繕本 )。
告訴人或被害人對於判決如有不服具備理由請求檢察官上訴者，其上訴期間之計算係
以檢察官收受判決正本之日期為準。
                                    法院書記官  張  木  松
中      華      民      國    九十一    年      四      月     十七     日
附錄論罪法條：刑法第二百十六條、第二百十一條、第二百十四條。
刑法第二百十六條
行使第二百十條至第二百十五條之文書者，依偽造、變造文書或登載不實事項或使登
載不實事項之規定處斷。
刑法第二百十一條
偽造、變造公文書，足以生損害於公眾或他人者，處一年以上七年以下有期徒刑。
刑法第二百十四條
明知為不實之事項，而使公務員登載於職務上所掌之公文書，足以生損害於公眾或他
人者，處三年以下有期徒刑、拘役或五百元以下罰金。
